【裁判字號】    98,上,255
【裁判日期】    991229
【裁判案由】    返還不當得利
【裁判全文】
臺灣高等法院高雄分院民事判決           98年度上字第255號
上  訴  人  李菊香
訴訟代理人  賴玉山律師
            邱佩芳律師
被上訴人    邱永榮
被上訴人    邱德水
被上訴人    邱宗興
被上訴人    邱銓志
被上訴人    邱發東
被上訴人    邱明清
被上訴人    邱文城
被上訴人    邱秀友
被上訴人    邱廣榮
被上訴人    邱陳雨妹
被上訴人    邱啟貞
被上訴人    邱啟祥
被上訴人    邱啟明
被上訴人    吳邱菊蘭
被上訴人    邱啟瑞
                        1號4樓之1
被上訴人    邱啟南
上十六人共同
訴訟代理人  曾劍虹律師
被上訴人    邱文輝
上列當事人間請求返還不當得利事件，上訴人對於民國98年9 月
29日臺灣高雄地方法院98年度訴字第265 號第一審判決提起上訴
，並為訴之追加，本院於99年12月15日言詞辯論終結，判決如下
：
    主  文
被上訴人邱文輝應給付邱國源新台幣壹萬伍仟陸佰元，及自民國
九十八年八月十五日起至清償日止，按週年利率百分之五計算之
利息，並於上訴人將高雄市美濃區（原高雄縣美濃鎮○○○段第
二一０四地號土地於民國八十八年十二月二十九日所設定，權利
人黃增松，權利價值最高限額新台幣壹佰捌拾萬元之抵押權登記
予以塗銷同時，由上訴人代位領取。
上訴、其餘追加之訴及假執行之聲請均駁回。
第二審訴訟費用由上訴人負擔。
    事 實 及 理 由
一、被上訴人邱文輝經合法通知，未於言詞辯論期日到場，核無
    民事訴訟法第386 條所列各款情形，爰依上訴人之聲請，由
    其一造辯論而為判決。
二、上訴人起訴主張：伊於民國82年8 月30日與訴外人即祭祀公
    業邱二世嘗（下稱系爭祭祀公業）之前任管理人邱國源簽立
    耕地買賣契約（下稱系爭買賣契約），以7,356,000 元購買
    系爭祭祀公業所有坐落高雄縣美濃鎮○○段第2103、2104、
    2184地號土地（下稱系爭2103、2104、2184號土地），另以
    2,490,000 元購入系爭祭祀公業所有坐落同地段第2153地號
    土地（下稱系爭2153號土地）（上開4 筆土地以下合稱系爭
    土地），系爭土地嗣均辦畢所有權移轉登記，系爭2103、21
    04、2184號土地登記為伊所有，系爭2153號土地則由伊指定
    登記於訴外人邱李淑媚名下。邱國源並於82年9 月10日、82
    年9 月20日，代表系爭祭祀公業將系爭土地買賣價金中之部
    分金額，按如附表所示祭祀公業房份比例分配予各房代表人
    即被上訴人或其等之被繼承人領取。詎系爭祭祀公業嗣以邱
    國源出售系爭土地係無權代理為由，訴請塗銷所有權移轉登
    記，經台灣高雄地方法院（下稱高雄地院）以87年度重訴字
    第519 號（系爭2103、2104、2184號土地）、88年度重訴字
    第657 號（系爭2153號土地），及本院以89年度重上字第14
    號、88年度重上字第98號判決系爭土地所有權移轉登記應予
    塗銷確定在案；嗣系爭土地之所有權移轉登記均於91年7 月
    間塗銷。而訴外人邱祥古等75人於81年間即以邱國源為被告
    提起確認邱祥古等75人派下權存在之訴，並進而於81年間對
    邱國源提起確認委任關係不存在之訴（確認邱國源與系爭祭
    祀公業之委任關係不存在），被上訴人均為派下員，當知該
    兩訴訟之進行將影響系爭土地買賣契約之效力，故其等於受
    領邱國源所交付之前揭款項之際，應知可能無法律上原因，
    依民法第179 條、第182 條第2 項規定，被上訴人自應返還
    其等或其等之被繼承人所受領之款項。爰依上開規定，聲明
    請求被上訴人應分別給付上訴人如附表「上訴人請求金額」
    欄「原審」項所示金額，及自起訴狀繕本送達翌日起至清償
    日止，按年息5%計算之利息。嗣上訴人於上訴本院後，減縮
    對被上訴人邱銓志、邱明清請求之金額，及擴張（追加）對
    被上訴人邱陳雨妹、邱啟貞、邱啟祥、邱啟明、吳邱秀蘭、
    邱啟瑞、邱啟南等7 人（下稱邱陳雨妹等7 人）請求之金額
    ，分別如附表「上訴人請求金額」欄「本院」項所示，並均
    變更聲明為「被上訴人應於上訴人將系爭2104號土地於88年
    12月29日所設定最高限額1,800,000 元之抵押權登記予以塗
    銷同時給付」之同時履行抗辯聲明。另追加備位請求，主張
    ：邱國源無權代理系爭祭祀公業，而擅與伊簽訂系爭土地買
    賣契約，並收取買賣價金，致伊受有損害，依民法第110 條
    規定，邱國源對伊應負損害賠償責任。又系爭土地買賣契約
    既因無權代理而無效，系爭祭祀公業即無受領買賣價金之法
    律上原因，而應返還買賣價金予伊。再被上訴人受領邱國源
    或系爭祭祀公業交付之前揭款項，亦無法律上原因，致邱國
    源或系爭祭祀公業受有損害，被上訴人亦應返還前揭受領款
    項予邱國源或系爭祭祀公業。爰依民法第242 條、第179 條
    規定，求為依序審酌上訴人代位系爭祭祀公業、邱國源對被
    上訴人之請求，而備位聲明：(一)被上訴人應分別給付系爭祭
    祀公業如附表「上訴人請求金額」欄「本院」項所示金額，
    及自起訴狀繕本送達翌日起至清償日止，按年息5%計算之利
    息，並於上訴人將系爭2104號土地於88年12月29日所設定最
    高限額1,800,000 元之抵押權登記予以塗銷同時，由上訴人
    代位領取；(二)被上訴人應分別給付邱國源如附表「上訴人請
    求金額」欄「本院」項所示金額，及自起訴狀繕本送達翌日
    起至清償日止，按年息5%計算之利息，並於上訴人將系爭21
    04號土地於88年12月29日所設定最高限額1,800,000 元之抵
    押權登記予以塗銷同時，由上訴人代位領取。
三、被上訴人邱文輝未於本件準備或言詞辯論程序到庭，亦未以
    書狀作何聲明或陳述，惟其於原審辯以：系爭祭祀公業通知
    伊去領錢，伊即去領，但對錢的來龍去脈並不清楚等語。
四、其餘被上訴人則均以：伊等係受領系爭祭祀公業共有財產孳
    息之收益，並非受領系爭土地之買賣價金，無不當得利可言
    ；又上訴人所追加之備位之訴，與原審所主張之先位之訴，
    並非基於同一基礎事實，於法不合，且伊等不予同意；再者
    ，如鈞院准予追加，因邱國源係屬無權代理，系爭祭祀公業
    並無收受任何買賣價金，上訴人對系爭祭祀公業並無不當得
    利請求權，上訴人並無得代位系爭祭祀公業行使之權利；且
    系爭祭祀公業並無分配系爭土地買賣價金予伊等，對伊等亦
    無不當得利請求權存在，縱使有該請求權存在，伊等受領時
    並不知無法律上原因，且所受領款項亦已花用完畢，依民法
    第182 條第1 項規定，伊等免負返還之責；況上訴人主張伊
    等最後一次受領系爭土地買賣價金之時間係82年9 月20日，
    惟上訴人迄至99年3 月22日始追加提起備位之訴，系爭祭祀
    公業或邱國源對伊等之不當得利請求權亦均已罹於消滅時效
    ；復以，系爭2104號土地仍存有上訴人設定予他人之抵押權
    ，縱認伊等對上訴人負有不當得利返還義務，在上訴人將系
    爭2104號土地之抵押權設定塗銷之前，伊等自得為同時履行
    抗辯，拒絕返還所受利益等語，資為抗辯。
五、原審經審理後，為上訴人敗訴之判決，上訴人不服，提起上
    訴並為訴之追加，於本院先位聲明：(一)原判決廢棄；(二)被上
    訴人應於上訴人將系爭2104號土地於88年12月29日所設定最
    高限額1,800,000 元之抵押權登記予以塗銷同時，分別給付
    上訴人如附表「上訴人請求金額」欄「本院」項所示金額，
    及自起訴狀繕本送達翌日起至清償日止，按年息5%計算之利
    息；(三)願供擔保，請准宣告假執行；(四)第一、二審訴訟費用
    由上訴人負擔。備位先、後聲明：(一)代位系爭祭祀公業部分
    ：1.原判決廢棄；2.被上訴人應分別給付系爭祭祀公業如附
    表「上訴人請求金額」欄「本院」項所示金額，及自起訴狀
    繕本送達翌日起至清償日止，按年息5%計算之利息，並於上
    訴人將系爭2104號土地於88年12月29日所設定最高限額1,80
    0,000 元之抵押權登記予以塗銷同時，由上訴人代位領取；
    3.願供擔保請准宣告假執行；4.第一、二審訴訟費用由被上
    訴人負擔。(二)代位邱國源部分：1.原判決廢棄；2.被上訴人
    應分別給付邱國源如附表「上訴人請求金額」欄「本院」項
    所示金額，及自起訴狀繕本送達翌日起至清償日止，按年息
    5%計算之利息，並於上訴人將系爭2104號土地於88年12月29
    日所設定最高限額1,800,000 元之抵押權登記予以塗銷同時
    ，由上訴人代位領取；3.願供擔保請准宣告假執行；4.第一
    、二審訴訟費用由被上訴人負擔。被上訴人（除邱文輝外）
    則於本院聲明：(一)上訴及追加之訴均駁回；(二)如受不利判決
    ，願供擔保請准宣告免為假執行；(三)第二審訴訟費用由上訴
    人負擔。（原審共同原告邱細明、邱雙明、劉惠淑上訴後已
    撤回起訴）。
六、兩造不爭執事項：
  (一)訴外人邱國源以系爭祭祀公業管理人名義，於82年8 月30日
    與上訴人簽立耕地買賣契約（即系爭買賣契約），將系爭21
    03、2104、2184號土地以7,356,000 元；將系爭2153號土地
    以2,490,000 元出售予上訴人。上訴人已悉數交付買賣價金
    ，邱國源並依上訴人指示，將系爭2103、2104、2184號土地
    移轉所有權登記於上訴人名下，將系爭2153號土地所有權移
    轉登記於訴外人邱李淑媚名下。
  (二)邱國源與系爭祭祀公業間之管理人委任關係不存在，業經本
    院以84年度上更(三)字16號、最高法院以85年度台上1100號判
    決確定在案。系爭祭祀公業於86年9 月另選任訴外人邱祥古
    為管理人，並以邱國源無權代理系爭祭祀公業出售系爭土地
    為由，訴請塗銷系爭土地所有權移轉登記，經本院以89年度
    重上字第14號（系爭2103、2104、2184號土地）、88年度重
    上字第98號（系爭2153號土地）判決塗銷系爭土地所有權移
    轉登記確定在案。系爭土地均於91年7 月間回復所有權登記
    為系爭祭祀公業所有。
  (三)系爭2104地號土地經上訴人於88年12月29日設定最高限額1,
    800,000 元之抵押權予訴外人黃增松，權利存續期間自88年
    12月27日起至91年12月27日止，迄未辦理塗銷登記。黃增松
    已聲請法院裁定拍賣抵押物獲准。
七、兩造爭點：
  (一)上訴人於本院追加提起備位之訴，應否准許？
  (二)上訴人對被上訴人有無不當得利請求權存在？
  (三)上訴人對訴外人邱國源、系爭祭祀公業有無得行使代位權之
    債權之存在？
  (四)訴外人邱國源、系爭祭祀公業對被上訴人有無不當得利請求
    權存在？
  (五)如上訴人得代位邱國源、系爭祭祀公業對被上訴人請求返還
    不當得利，其得請求代位受領之金額為何？
八、上訴人於本院追加提起備位之訴，應否准許？
    按於第二審為訴之變更或追加，非經他造同意，不得為之；
    但請求之基礎事實同一者，不在此限，民事訴訟法第466 條
    第1 項、第255 條第1 項第2 款定有明文。上訴人於原審起
    訴主張伊與訴外人即系爭祭祀公業前任管理人邱國源簽立系
    爭買賣契約、買受系爭土地，邱國源並代表系爭祭祀公業將
    系爭土地買賣價金之部分金額，依系爭祭祀公業之房份比例
    分配予被上訴人或其等之被繼承人，嗣邱國源與系爭祭祀公
    業之委任關係經判決確認不存在確定，系爭土地之所有權移
    轉登記亦經判決確定應予塗銷，而被上訴人均為系爭祭祀公
    業之派下員，於受領邱國源所交付之前揭款項之際，應知可
    能無法律上原因，爰依民法第179 條、第182 條第2 項規定
    ，請求被上訴人返還其等或其等之被繼承人所受領之款項。
    上訴人於上訴本院後，追加提起備位之訴，主張伊對系爭祭
    祀公業、邱國源分別有不當得利、無權代理損害賠償請求權
    存在，依民法第242 條、第179 條規定，得代位行使系爭祭
    祀公業、邱國源對被上訴人之不當得利請求權（上訴人前於
    98年8 月11日在原審追加提起同一備位之訴，經原審以98年
    9 月29日98年度訴字第265 號裁定駁回上訴人之追加之訴，
    上訴人不服，提起抗告；嗣於99年3 月22月撤回抗告，並於
    同日就本件依同一請求權基礎追加提起備位之訴）。核上訴
    人提起備位追加之訴所依據之原因事實，同為邱國源代表系
    爭祭祀公業出售系爭土地、分配買賣價金予被上訴人或其等
    之被繼承人，嗣邱國源經判決確認無權代表系爭祭祀公業、
    系爭土地之所有權移轉登記亦經塗銷等情。職是，上訴人追
    加備位之訴所本之基礎事實，與伊於原審起訴所主張之基礎
    事實，既屬同一，則上訴人所為備位訴之追加，於法並無不
    合，自應准許。
九、上訴人對被上訴人有無不當得利請求權存在？
    上訴人主張伊基於系爭買賣契約交付系爭祭祀公業前任管理
    人邱國源之系爭土地買賣價金，業經邱國源將其中部分金額
    分配予被上訴人或其等之被繼承人，嗣系爭買賣契約經法院
    判決認因邱國源無權代理系爭祭祀公業訂約而無效，系爭土
    地所有權移轉登記亦已塗銷、回復為系爭祭祀公業所有，故
    被上訴人或其等之被繼承人受領系爭土地買賣價金部分金額
    ，係無法律上原因，伊因而受有損害，被上訴人應將其等或
    其等之被繼承人受領之價金返還。惟按無法律上之原因而受
    利益，致他人受損害者，應返還其利益，民法第179 條前段
    定有明文。申言之，民法第179 條規定不當得利之成立要件
    ，必須無法律上之原因而受利益，致他人受損害，且該受利
    益與受損害之間應有因果關係存在。經查，上訴人交付系爭
    土地買賣價金予邱國源，係因當時存有系爭買賣契約之該給
    付原因。而被上訴人或其等之被繼承人領取如附表「領取金
    額」欄所示金額（部分被上訴人否認受領全部或部分金額，
    詳如後述），不論係邱國源於原審所證稱係依各房會份比例
    發放系爭土地買賣價金（原審卷二第106 、107 頁），或係
    被上訴人（除邱文輝外）所稱係領取系爭祭祀公業共有財產
    孳息之收益（見本院卷第226 頁背面），與上開給付原因均
    非同一原因事實。邱國源出售系爭土地嗣經法院判決認定係
    屬無權代理系爭祭祀公業之行為，系爭買賣契約不生效力（
    本院88年度重上字第98號判決，見原審卷二第30頁以下），
    則上訴人與邱國源間之該給付原因不存在，僅於上訴人與邱
    國源間發生不當得利請求權；被上訴人或其等之被繼承人所
    受領取前揭款項之利益，係基於另一原因事實，而非同一給
    付關係，上訴人受損與被上訴人受益間並無因果關係存在，
    自無從成立不當得利。是以，上訴人對被上訴人並無不當得
    利請求權存在，上訴人依不當得利請求權，請求被上訴人返
    還如附表「上訴人請求金額」欄「本院」項所示金額，洵屬
    無理由。
十、上訴人對系爭祭祀公業、訴外人邱國源有無得行使代位權之
    債權之存在？
  (一)上訴人主張系爭土地買賣契約既因無權代理而無效，系爭祭
    祀公業即無受領買賣價金之法律上原因，而應返還買賣價金
    予伊云云。惟上訴人係將系爭土地買賣價金交付邱國源，已
    如前述，而邱國源既無權代理系爭祭祀公業出售系爭土地，
    則其自上訴人受領買賣價金，亦無從對系爭祭祀公業發生受
    領之效力。是系爭祭祀公業既無受領買賣價金，即無受益可
    言，無從構成不當得利，上訴人對系爭祭祀公業自無不當得
    利請求權，而無得行使代位權之債權存在。
  (二)其次，按無權代理人，以他人之代理人名義所為之法律行為
    ，對於善意相對人，負損害賠償責任，民法第110 條定有明
    文。查，邱國源以系爭祭祀公業代理人名義，出售系爭土地
    與上訴人，係無權代理之行為，且系爭土地之所有權移轉登
    記予上訴人、訴外人邱李淑媚均已塗銷，俱如前述，惟上訴
    人已將系爭土地買賣價金交付邱國源，而受有損害，且迄未
    獲回復或返還，依上開規定，邱國源即應就上訴人所受買賣
    價金損失（合計9,846,000 元）負損害賠償責任。是以，上
    訴人對邱國源自有無權代理損害賠償請求權存在，而有得行
    使代位權之債權存在。
十一、訴外人邱國源、系爭祭祀公業對被上訴人有無不當得利請
      求權存在？
    (一)上訴人主張被上訴人或其等之被繼承人自邱國源受領如附
      表「受領金額」欄所示金額之款項，係無法律上原因，致
      邱國源受損，邱國源對被上訴人有不當得利請求權存在。
      查，被上訴人邱永榮、邱文城均自承82年9 月10日、同年
      9 月20日邱國源確有發放如附表「受領金額」欄所示金額
      之款項予伊等；被上訴人邱德水、邱發東、邱宗興、邱秀
      友均不否認邱國源於82年9 月間發放款項予伊等之事實，
      惟邱德水、邱發東、邱秀友均稱伊等受領之金額較諸附表
      「受領金額」欄所示金額為少，邱宗興則稱確實受領金額
      已不記得；另被上訴人邱明清否認伊本身有受領如附表「
      受領金額」欄所示金額之款項，邱陳雨妹等7 人亦否認伊
      等之被繼承人邱德彩有受領如附表「受領金額」欄所示金
      額之款項（見本院卷第120-123 頁）。
    (二)惟被上訴人（除邱文輝外）均抗辯稱即使邱國源對其等有
      不當得利請求權，該項請求權亦已罹於消滅時效等語（見
      本院卷第138 頁）。而上訴人係代位行使邱國源對被上訴
      人之不當得利請求權，則被上訴人得以對抗邱國源之事由
      ，亦得以之對抗上訴人。按請求權，因15年間不行使而消
      滅；消滅時效，自請求權可行使起算，民法第125 條、第
      128 條定有明文。又消滅時效，因起訴而中斷；時效因起
      訴而中斷者，若撤回其訴，視為不中斷；另時效因請求而
      中斷者，若於請求後6 個月內不起訴，視為不中斷，此為
      民法第129 條第1 項第3 款、第131 條、第130 條所明定
      。再者，時效因撤回起訴而視為不中斷者，仍應視為請求
      權人於提出訴狀於法院並經送達之時，已對義務人為履行
      之請求，如請求權人於法定6 個月期間內另行起訴者，仍
      應視時效於訴狀送達時中斷（最高法院62年台上字第2279
      號判例意旨參照）。經查，上訴人主張邱國源係於82年9
      月10日、同年9 月20日發放如附表「受領金額」欄所示金
      額之款項予被上訴人或其等之被繼承人，則邱國源之不當
      得利請求權，至遲自82年9 月21日起即得行使。惟上訴人
      在原審係於98年8 月11日言詞辯論期日始追加提起備位之
      訴、代位行使邱國源對被上訴人之不當得利請求權，被上
      訴人（除邱文輝外）於當庭知悉（邱文輝嗣於98年8 月14
      日受送達追加聲明狀）【上訴人於原審駁回伊追加備位之
      訴後，提起抗告，於99年3 月22日撤回抗告，並於同日就
      本件追加提起備位之訴，揆諸前揭說明，上訴人撤回抗告
      後於6 個月內（98年8 月11日至99年3 月22日未逾6 個月
      ）另行追加提起備位之訴，則上訴人之請求權時效視為不
      中斷，故仍應以98年8 月11日為上訴人代位邱國源行使不
      當得利請求權之時點】，已逾15年之時效期間，是邱國源
      對被上訴人（除邱文輝外）之不當得利請求權，已因罹於
      時效而消滅。邱國源對被上訴人（除邱文輝外）已無從行
      使不當得利請求權。
    (三)至被上訴人邱文輝於原審業已自承曾領取邱國源交付之款
      項，及上訴人所提出82年9 月10日「邱二世嘗會份領款切
      結書」內其之簽名為真（原審卷一第250 、251 、152 頁
      ）。而邱國源於原審證稱：「74年出售土地給美濃鎮農會
      後，用所得款項興建宗祠，剩餘款在75年間就發放會份金
      給少部分派下員，78年興建宗祠完成後，（系爭）祭祀公
      業一直處於負債的狀態，沒有收入或剩餘款可以發放會份
      金，到82年賣系爭土地給原告（即上訴人）後，才有收入
      ，所以當時所分配的會份金就等於出售系爭土地價款」等
      語明確（原審卷二第107 頁）。又系爭買賣契約經法院判
      決確定不生效力，已如前述。則邱國源於82年9 月間發放
      上開款項予邱文輝，其給付原因並不存在，邱文輝因此受
      有利益，邱國源因而受損，邱國源自得依不當得利請求權
      ，請求邱文輝返還如附表「上訴人請求金額」欄「本院」
      項所示金額。
    (四)據上，邱國源對邱文輝有不當得利請求權存在，對邱文輝
      以外之其餘被上訴人已無從行使不當得利請求權。至上訴
      人對系爭祭祀公業並無得行使代位權之債權存在，已如前
      述，則系爭祭祀公業對被上訴人有無不當得利債權存在，
      本院即無予以審究之必要。從而，上訴人對邱國源固有無
      權代理損害賠償請求權，而得代位邱國源行使權利，惟邱
      國源對邱文輝以外之被上訴人並無不當得利請求權存在，
      上訴人無從請求邱文輝以外之被上訴人返還不當得利，故
      本院就第(五)項爭點亦毋庸審酌。均附此敘明。
十二、綜上，上訴人本於民法第179 條、第182 條第2 項規定，
      先位請求被上訴人應於上訴人將系爭2104號土地於88年12
      月29日所設定最高限額1,800,000 元之抵押權登記予以塗
      銷同時，分別給付上訴人如附表「上訴人請求金額」欄「
      本院」項所示金額，及自起訴狀繕本送達翌日起至清償日
      止，按年息5%計算之利息，為無理由。上訴人本於民法第
      242 條、第179 條規定，備位請求被上訴人應分別給付邱
      國源或系爭祭祀公業如附表「上訴人請求金額」欄「本院
      」項所示金額，及自起訴狀繕本送達翌日起至清償日止，
      按年息5%計算之利息，並於上訴人將系爭2104號土地於88
      年12月29日所設定最高限額1,800,000 元之抵押權登記予
      以塗銷同時，由上訴人代位領取，關於被上訴人邱文輝應
      給付邱國源如附表「上訴人請求金額」欄「本院」項所示
      金額及自98年8 月15日（即追加聲明狀送達翌日）起至清
      償日止，按年息5%計算之利息，並於上訴人將系爭2104號
      土地於88年12月29日所設定最高限額1,800,000 元之抵押
      權登記予以塗銷同時，由上訴人代位領取部分，為有理由
      ，應予准許，其餘部分均為無理由，不應准許。上開應准
      許部分（即15,600元本息），未逾1,500,000 元，不得上
      訴第三審，於本院判決後即告確定，故上訴人假執行之聲
      請於法不合，應予駁回。又上開不應准許部分，上訴人假
      執行之聲請失所依附，應一併駁回。原審為上訴人敗訴之
      判決，並無不合。上訴意旨指摘原判決不當，求予廢棄改
      判，為無理由，應予駁回。上訴人於本院追加之訴，除邱
      文輝部分外均無理由，亦應併予駁回。
十三、兩造其餘攻擊防禦方法，無礙本件勝負之判斷，爰不一一
      論敘，附此敘明。
十四、據上論結，本件上訴為無理由，追加之訴為一部有理由，
      一部無理由，依民事訴訟法第463 條、第385 條第1 項前
      段、第449條第1項、第79條，判決如主文。
中    華    民    國    99    年    12    月    29    日
                            民事第三庭
                                審判長法官  張國彬
                                法      官  吳登輝
                                法      官  甯  馨
以上正本證明與原本無異。
本件不得上訴。
中    華    民    國    99    年    12    月    29    日
                                書  記  官  施耀程
附表：
┌─┬────┬─────┬───┬──────────────┬────────┬──────────┐
│序│        │          │      │                            │上訴人給付之買賣│  上訴人請求金額    │
│號│被上訴人│祭祀祖先  │ 房會 │         領取金額           │價金占被上訴人領│                    │
│  │        │(所屬房份)│(份數)│       (新台幣：元)         │取金額之比例（原│                    │
│  │        │          │      │                            │審共同原告邱細昌│                    │
│  │        │          │      │                            │、邱雙明、劉惠淑│                    │
│  │        │          │      │                            │於同一時期與邱國│                    │
│  │        │          │      │                            │源簽約買受系爭祭│                    │
│  │        │          │      │                            │祀公業所有耕地，│                    │
│  │        │          │      │                            │左開領取金額包含│                    │
│  │        │          │      │                            │該3 人交付之買賣│                    │
│  │        │          │      │                            │價金）          │                    │
├─┼────┼─────┼───┼────┬────┬────┼────────┼──────────┤
│  │        │          │      │82.03.10│300,000 │        │                │ 本院：166,396元    │
│1 │ 邱永榮 │ 君 進 公 │   1  ├────┼────┤500,000 │    0.332792    │ 原審：166,396元    │
│  │        │          │      │82.09.20│200,000 │        │                │                    │
├─┼────┼─────┼───┼────┼────┼────┼────────┼──────────┤
│  │        │          │      │82.09.10│ 37,500 │        │                │ 本院：15,235元     │
│2 │ 邱德水 │ 相 瑞 公 │ 半份 ├────┼────┤ 45,833 │    同   上     │ 原審：15,235元     │
│  │        │          │      │82.09.20│  8,333 │        │                │                    │
├─┼────┼─────┼───┼────┼────┼────┼────────┼──────────┤
│  │        │          │      │82.09.10│125,000 │        │                │                    │
│  │        │ 相 瑞 公 │ 半份 ├────┼────┤        │                │                    │
│  │        │          │      │82.09.20│  8,333 │        │                │ 本院：65,172元     │
│3 │ 邱宗興 ├─────┼───┼────┼────┤ 195,833│    同   上     │ 原審：65,172元     │
│  │        │          │      │82.09.10│ 37,500 │        │                │                    │
│  │        │ 若 通 公 │ ─份 ├────┼────┤        │                │                    │
│  │        │          │      │82.09.20│ 25,000 │        │                │                    │
├─┼────┼─────┼───┼────┼────┼────┼────────┼──────────┤
│  │        │          │      │82.09.10│      0 │        │                │                    │
│  │        │ 相 瑞 公 │ 半份 ├────┼────┤        │                │                    │
│  │        │          │      │82.09.10│  8,333 │        │                │                    │
│  │        ├─────┼───┼────┼────┤        │                │ 本院：19,413元     │
│  │        │          │      │82.09.10│ 18,750 │        │                │ 原審：23,573元     │
│4 │ 邱銓志 │ 華 秀 公 │ 半份 ├────┼────┤  58,333│    同   上     │(於本院減縮4,160元) │
│  │        │          │      │82.09.20│      0 │        │                │                    │
│  │        ├─────┼───┼────┼────┤        │                │                    │
│  │        │          │      │82.09.10│ 18,750 │        │                │                    │
│  │        │ 千 雲 公 │ 半份 ├────┼────┤        │                │                    │
│  │        │          │      │82.09.20│ 12,500 │        │                │                    │
├─┼────┼─────┼───┼────┼────┼────┼────────┼──────────┤
│  │        │          │ 7釐  │82.09.10│225,000 │        │                │                    │
│  │        │ 貞 山 公 │ 半份 ├────┼────┤        │                │                    │
│  │        │          │      │82.09.10│150,000 │        │                │                    │
│  │        ├─────┼───┼────┼────┤        │                │                    │
│  │        │          │      │82.09.10│150,000 │        │                │ 本院：291,193元    │
│5 │ 邱發東 │ 千 雲 公 │ 半份 ├────┼────┤ 875,000│    同   上     │ 原審：291,193元    │
│  │        │          │      │82.09.20│100,000 │        │                │                    │
│  │        ├─────┼───┼────┼────┤        │                │                    │
│  │        │          │      │82.09.10│150,000 │        │                │                    │
│  │        │ 雲 亮 公 │ 半份 ├────┼────┤        │                │                    │
│  │        │          │      │82.09.20│100,000 │        │                │                    │
├─┼────┼─────┼───┼────┼────┼────┼────────┼──────────┤
│  │        │          │      │82.09.10│  7,500 │        │                │ 本院：10,816元     │
│6 │ 邱明清 │ 福 麟 公 │ 半份 ├────┼────┤  32,500│    同   上     │ 原審：20,800元     │
│  │        │          │      │82.09.20│ 25,000 │        │                │(於本院減縮9,984元) │
│  │        │          │      │        │        │        │                │                    │
├─┼────┼─────┼───┼────┼────┼────┼────────┼──────────┤
│  │        │          │      │82.09.10│ 28,125 │        │                │ 本院：15,600元     │
│7 │ 邱文輝 │ 福 麟 公 │ 半份 ├────┼────┤  46,875│    同   上     │ 原審：15,600元     │
│  │        │          │      │82.09.20│ 18,750 │        │                │                    │
├─┼────┼─────┼───┼────┼────┼────┼────────┼──────────┤
│  │        │          │      │82.09.10│ 28,125 │        │                │ 本院：15,600元     │
│8 │ 邱文城 │ 福 麟 公 │ 半份 ├────┼────┤  46,875│                │ 原審：15,600元     │
│  │        │          │      │82.09.20│ 18,750 │        │                │                    │
├─┼────┼─────┼───┼────┼────┼────┼────────┼──────────┤
│  │        │          │  2釐 │82.09.10│ 75,000 │        │                │ 本院：41,599元     │
│9 │ 邱秀友 │ 貞 山 公 │ 半份 ├────┼────┤ 125,000│    同   上     │ 原審：41,599元     │
│  │        │          │      │82.09.20│ 50,000 │        │                │                    │
├─┼────┼─────┼───┼────┼────┼────┼────────┼──────────┤
│  │        │          │      │82.09.10│150,000 │        │                │ 本院：83,198元     │
│10│ 邱廣榮 │ 佳 麒 公 │ 半份 ├────┼────┤ 250,000│    同   上     │ 原審：83,198元     │
│  │        │          │      │82.09.20│100,000 │        │                │                    │
├─┼────┼─────┼───┼────┼────┼────┼────────┼──────────┤
│  │        │          │      │82.09.10│300,000 │        │                │                    │
│  │        │ 朝 興 公 │ 壹份 ├────┼────┤        │                │                    │
│  │ 邱陳雨 │          │      │82.09.20│200,000 │        │                │ 本院：249,594元    │
│11│ 妹等7人├─────┼───┼────┼────┤ 750,000│    同   上     │ 原審：199,675元    │
│  │        │          │      │82.09.10│150,000 │        │                │( 於本院擴張49,919元│
│  │        │ 展 鳳 公 │ 壹份 ├────┼────┤        │                │)                   │
│  │        │          │      │82.09.20│100,000 │        │                │                    │
└─┴────┴─────┴───┴────┴────┴────┴────────┴──────────┘

司法院資訊處製作；財團法人民間司法改革基金會備份。
